---
title: ""
output:
  html_document:
    df_print: paged
---

# Pre Procesamiento para Sesion 6

Nosotros queremos juntar dos conjuntos de datos. Esto significa:

1. Hay que juntar (_merge_) ambos conjuntos de datos. Para ello necesitamos que ambas datas tengan las mismas unidades de análisis (en una o más columnas), esas columnas se llaman las _claves_ (keys).

2. El merge puede perder filas, pues una misma unidad de análisis puede haberse escrito de manera diferente en ambas datas. Eso requiere limpieza de data.

3. Las datas viene de diferentes fuentes, y tipos de archivos, lo cual requiere subsetear y limpiar hasta que cada data solo tenga las filas apropiadas.


## Carga de datos

El IDH está disponible como un archivo en Excel que descargaremos desde el link respectivo:

```{r, message=FALSE}
rm(list = ls())
library(rio)

linkToFileIDH="https://hdr.undp.org/sites/default/files/2023-24_HDR/HDR23-24_Statistical_Annex_HDI_Table.xlsx"

# queda en objeto 'idh'
idh=import(linkToFileIDH)
```


El IDE está en una tabla en Wikipedia, lo que requiere _scrapping_:

```{r, echo=TRUE, eval=TRUE,warning=FALSE, message=FALSE}
library(rvest)

linkToWebIDE="https://en.wikipedia.org/wiki/The_Economist_Democracy_Index"
xpathToTableIDE='//*[@id="mw-content-text"]/div[1]/table[5]'
ide <- read_html(linkToWebIDE)%>%html_nodes(xpath = xpathToTableIDE)%>%html_table()%>% .[[1]]

```


## Limpieza del IDH

Cada data (dataframe) debe tener las filas de países y los nombres de columnas. Veamos el caso del IDH:

```{r}
library(magrittr) # needed for pipe %>% 
head(idh,10)%>%
    rmarkdown::paged_table()
```

El Excel está desordenado. Vemos que los nombres de columnas están en las filas 4 y 5. 

```{r}
idh[4:10,]%>%
    rmarkdown::paged_table()
```

Entonces:

```{r}
names(idh)=idh[4,]
head(idh,10)%>%
    rmarkdown::paged_table()
```

Note que la fila cinco indica fecha, pero solo necesitamos los datos desde la fila 8:

```{r}
idh=idh[-c(1:7),]

head(idh,10)%>%
    rmarkdown::paged_table()
```

Notemos que hay nombres de columnas sin valores:
```{r}
names(idh)
```
Estos faltan:

```{r}
names(idh)[1]='hdiRanking'
names(idh)[2]='country'
```


Veamos de quedarnos con los no perdidos:
```{r}
names(idh)[complete.cases(names(idh))]
```
Estos quedan:

```{r}
columnasOK=names(idh)[complete.cases(names(idh))]
idh=idh[,columnasOK]
head(idh)
```


Aun hay que borrar otros que no necesitamos:
```{r}


#quedemonos con lo necesario
idh=idh[,-c(4,9,10)]

#now
head(idh,10)%>%
    rmarkdown::paged_table()
```

Veamos los tipos de Datos

```{r}
str(idh)
```
Formateando:

```{r}
idh[,-2]=lapply(idh[,-2],as.numeric)
```
El paso anterior produjo valores perdidos:

```{r}
idh[!complete.cases(idh),]%>%
    rmarkdown::paged_table()
```

No hay nada relevante, entonces:

```{r}
idh=idh[complete.cases(idh),]
```

Ahora pidamos descriptivos:

```{r}
summary(idh)
```

## Limpieza del IDE

La tabla escrapeada normalmente viene con buena estructura. Veamos los nombres de columnas

```{r}
names(ide)
```
Quedémonos con las necesarias:

```{r}
ide=ide[,-c(2,6)]
```

Verifiquemos tipos de datos:

```{r}
str(ide)
```
Corrigiendo:

```{r}
ide[,-c(2,3)]=lapply(ide[,-c(2,3)], as.numeric)
```

De nuevo, vemos datos perdidos generados:


```{r}
ide[!complete.cases(ide),]%>%
    rmarkdown::paged_table()
```

No hay nada que perder si eliminamos esas files, entonces:


```{r}
ide=ide[complete.cases(ide),]
```





# Merging

El _merge_ requiere columnas en ambos lados que tengan la misma información: escrita de manera exacta. Preventivamente, eliminemos espacios antes y despues de cada valor de celda de las columnas _key_: 


```{r}
idh$country=trimws(idh$country,whitespace = "[\\h\\v]")
ide$Country=trimws(ide$Country,whitespace = "[\\h\\v]")

```

**Verificando intersecciones**: El merge usa columnas comunes. Antes del merge definitivo hay que verificar si hay correcciones posible para que el merge no pierda tantas filas. 

Una manera práctica para darnos cuenta que NO está coincidiendo en dos conjuntos es usar diferencia de conjuntos ^[Sí A y B son conjuntos, A−B serán los elementos que están en A pero que NO están en B, por ejemplo si A={1,2,3} y B={3,5}, entonces A−B={1,2}.]:

```{r}
# en ide$Country pero no en idh$country
sort(setdiff(ide$Country,idh$country))
```

De igual manera:

```{r}
# en idh$country pero no en ide$Country 
sort(setdiff(idh$country,ide$Country))
```

Se puede corroborar que sí hay valores que pueden ser corregidos. Hagamos los cambios en **idh**:

```{r}
idh[idh$country=='Bolivia (Plurinational State of)','country']='Bolivia'
idh[idh$country=='Cabo Verde','country']='Cape Verde'
idh[idh$country=='Czechia','country']='Czech Republic'
idh[idh$country=='Congo (Democratic Republic of the)','country']='Democratic Republic of the Congo'
idh[idh$country=='Eswatini (Kingdom of)','country']='Eswatini'
idh[idh$country=='Hong Kong, China (SAR)','country']='Hong Kong'
idh[idh$country=='Iran (Islamic Republic of)','country']='Iran'
idh[idh$country=="Côte d'Ivoire",'country']='Ivory Coast'
idh[idh$country=="Lao People's Democratic Republic",'country']='Laos'
idh[idh$country=="Moldova (Republic of)",'country']='Moldova'
idh[idh$country=="Palestine, State of",'country']='Palestine'
idh[idh$country=='Congo','country']='Republic of the Congo'
idh[idh$country=='Russian Federation','country']='Russia'
idh[idh$country=='Korea (Republic of)','country']='South Korea'
idh[idh$country=='Syrian Arab Republic','country']='Syria'
idh[idh$country=='Tanzania (United Republic of)','country']='Tanzania'
idh[idh$country=='Türkiye','country']='Turkey'
idh[idh$country=='Venezuela (Bolivarian Republic of)','country']='Venezuela'
idh[idh$country=='Viet Nam','country']='Vietnam'
```

Ahora si hay más comodidad para hacer el merge:

```{r}
idhdemo=merge(idh,ide, by.x = "country", by.y = 'Country')
idhdemo%>%
    rmarkdown::paged_table()
```

Ajustemos sus nombres:

```{r}
# actual
names(idhdemo)
```
```{r}
# nuevos nombres
newNames=c("hdi","hdiLife","hdiSchoolExpec","hdiMeanEduc","hdiGni",
           'ideRanking','ideRegime','ide','ideElectoral','ideFunctioning','ideParticipation','ideCulture','ideLiberties')
names(idhdemo)[3:15]=newNames


```



Tenemos ya un data frame que integra diversas variables que quieren medir conceptos complejos (latentes). Guardemos los datos mergeados:

```{r}
write.csv(idhdemo,"idhdemo.csv",row.names = F)
```


...y veamos cómo se les usará en el [análisis factorial](https://estadistica-analisispolitico.github.io/Sesion6/).
